臺灣高等法院臺中分院民事判決
111年度上易字第2號
上訴人即附
帶被上訴人  王明星
訴訟代理人  張浚泓律師
被上訴人即 
附帶上訴人  王明鴻

訴訟代理人  陳聰能律師
上列當事人間請求遷讓房屋等事件，上訴人對於中華民國110年1
1月3日臺灣臺中地方法院109年度訴字第1418號第一審判決提起
上訴，被上訴人為一部附帶上訴，本院於111年5月24日言詞辯論
終結，判決如下：
    主      文
一、王明星之上訴駁回。
二、原判決關於駁回王明鴻後開第三項之訴及訴訟費用負擔之裁
    判（除確定部分外）均廢棄。
三、王明星應再給付王明鴻新臺幣61,339元。
四、王明鴻其餘附帶上訴駁回。
五、王明星上訴部分，第二審訴訟費用由王明星負擔；王明鴻附
    帶上訴部分，第一審（除確定部分外）、第二審訴訟費用，
    由王明星負擔百分之52，餘由王明鴻負擔。
    事實及理由
壹、程序部分：
　　按於第二審為訴之變更或追加，非經他造同意，不得為之，
    但擴張或減縮應受判決事項之聲明者，不在此限，民事訴訟
    法第446條第1項、第255條第1項第3款定有明文。被上訴人
    即附帶上訴人王明鴻於原審依民法第179條規定，請求上訴
    人即附帶被上訴人王明星返還「自民國107年9月6日起至109
    年4月27日止、及自起訴狀繕本送達翌日起至110年8月1日止
    」之不當得利（見本院卷第18至19頁）。嗣於本院審理中減
    縮為請求王明星返還「自107年9月16日起至110年7月13日止
    」之不當得利（見本院卷第122頁），核屬聲明之減縮，依
    上開規定，應予准許。至於王明鴻除提起附帶上訴部分外，
    其餘請求業經原審判決駁回而未聲明不服之部分，非本院審
    理範圍，以下不為論述。
貳、實體部分：
一、王明鴻主張：坐落臺中市○○區○○段00000○00000地號之土地
    （下稱系爭土地）暨其上門牌號碼為臺中市○○區○○路000號
    之未辦保存登記建物（下稱系爭建物，與系爭土地合稱系爭
    不動產）於107年9月15日訴外人即兩造母親００００過世後，即
    由伊、王明星及訴外人０００、０００、００（下稱０００等3人）按附
    表一「分割前之應有部分比例」欄所示之應有部分比例維持
    共有。嗣系爭不動產經本院109年度上字第148號裁判合併分
    割，分歸０００等3人與王明星按如附表一「分割後之應有部分
    比例」欄所示應有部分比例維持共有，經最高法院110年度
    台上字第1304號裁定駁回上訴而於110年7月14日確定（下稱
    系爭分割共有物事件）。然王明星自107年9月16日起至系爭
    分割共有物事件判決確定前之110年7月13日，在無分管契約
    亦未經全體共有人同意之情形下，無權占有使用系爭不動產
    ，而取得原應屬伊按應有部分比例所得享有使用系爭不動產
    之利益，爰依民法第179條規定，請求王明星返還自107年9
    月16日起至110年7月13日止按系爭不動產申報總價年息百分
    之10計算之不當得利共新臺幣（下同）151,177元。
二、王明星則以：伊自107年9月16日起雖有使用系爭不動產，但
    並未變更系爭不動產之狀態，也未將系爭建物上鎖或阻止其
    他共有人使用系爭不動產而排他使用之情，王明鴻就系爭不
    動產之用益權未受剝奪。且伊與０００等3人於108年8月1日簽
    立協議書（下稱系爭協議書），協議由伊居住使用系爭不動
    產，而依民法第820條第1項規定成立分管決定，伊既基於該
    分管決定而有權使用系爭不動產，即無不當得利之情。況縱
    認伊有不當得利之情事，不當得利之金額亦應以系爭建物所
    占用之土地面積為計算基礎。且系爭建物為未辦保存登記建
    物，屋齡逾50餘年，經濟價值不高，系爭土地亦未與公路直
    接相臨，應以系爭不動產申報總價年息5％計算不當得利金額
    始為適當等語置辯。
三、原審為王明鴻一部勝訴、一部敗訴之判決，即判命王明星應
    給付王明鴻32,829元，並依職權及王明星之聲請為准、免假
    執行之宣告；另駁回王明鴻逾上開部分之訴及假執行之聲請
    。王明星就其敗訴部分提起上訴，上訴聲明為：㈠原判決不
    利於王明星部分廢棄；㈡上開廢棄部分，王明鴻於第一審之
    訴駁回。王明鴻就王明星之上訴，則答辯聲明：上訴駁回。
    另王明鴻就其敗訴部分提起一部附帶上訴，並附帶上訴聲明
    ：㈠原判決關於駁回王明鴻後開第㈡項之訴部分廢棄；㈡王明
    星應再給付王明鴻118,348元。王明星就王明鴻之附帶上訴
    ，則答辯聲明：附帶上訴駁回。
四、得心證之理由：　
  ㈠王明鴻請求王明星返還自107年9月16日起至110年7月13日止
    之不當得利，為有理由：
　⒈系爭不動產於兩造母親○○○○000年9月15日過世後，即由兩造
    及０００等3人按附表一「分割前之應有部分比例」欄所示之應
    有部分比例維持共有；系爭不動產經本院109年度上字第148
    號裁判合併分割，分歸０００等3人與王明星按如附表一「分割
    後之應有部分比例」欄所示應有部分比例維持共有，經最高
    法院110年度台上字第1304號裁定駁回上訴而於110年7月14
    日確定；王明星自００００過世之翌日（即107年9月16日）起即
    獨自居住於系爭建物等情，有系爭不動產之登記謄本、系爭
    分割共有物事件勘驗筆錄、現場照片、該案判決書、確定證
    明書在卷可稽（見原審卷第19至27頁、第59至61頁、第115
    至117頁、第187至197頁、第251頁、第275至280頁），堪信
    為真。則系爭不動產於107年9月16日至110年7月13日間既為
    兩造及０００等3人所共有，其使用收益等權利亦應由各共有人
    按其應有部分比例取得。
　⒉王明星雖辯稱：伊雖有占有使用系爭不動產，但並未變更系
    爭不動產之狀態，也未將系爭建物上鎖或阻止其他共有人使
    用系爭不動產而排他使用之情，王明鴻就系爭不動產之用益
    權未受剝奪等語。然系爭不動產為王明星占有使用中乙節，
    業據系爭分割共有物事件勘驗筆錄記載明確（見原審卷第11
    5頁），且王明星之訴訟代理人卓意珠（嗣後解除委任）亦
    於本院陳稱：００００死亡後只有王明星住在那邊，其他兄弟姊
    妹偶爾會來進出，系爭建物只有一個房間等語（見本院卷第
    46至48頁），顯見王明星於００００死亡後即獨自居住使用系爭
    不動產，其他共有人縱使偶而會前往，但僅係單純探訪，與
    實際居住使用之情顯然有別；況系爭建物僅有一個房間，由
    王明星居住使用，其他共有人已無可能再行使用系爭不動產
    。是王明星此部分所辯，要無可採。
　⒊王明星又辯稱：除王明鴻之外其他共有人均同意其居住使用
    系爭不動產，且其等對於系爭不動產之應有部分已符合民法
    第820條第1項之比例，自屬有權占有，王明鴻不得向其請求
    不當得利等語，並提出系爭協議書為證（見原審卷第83頁）
    。然按共有物之管理，除契約另有約定外，應以共有人過半
    數及其應有部分合計過半數之同意行之。但其應有部分合計
    逾三分之二者，其人數不予計算，民法第820條第1項定有明
    文。而以系爭協議書內容記載：「甲方（即０００等3人）基於
    守護先父王侯令心血祖業、感令乙方（即王明星）對先父…
    之孝心 ，且甲方均未實際居於該地等情，乃協議由乙方居
    住使用系爭房地」，及其上僅有０００等3人及王明星之蓋章，
    並未見王明鴻有簽章等同意王明星使用之意。而０００等3人前
    於系爭分割共有物事件審理時陳稱：系爭不動產上之建物為
    其祖厝所在，其父生前一再囑咐務必保存系爭不動產現狀等
    語（見原審卷第283頁），亦僅見０００等3人係基於父親生前
    叮囑，而與王明星共同書立系爭協議書，同意由王明星居住
    使用系爭不動產，並未敘及王明鴻亦有同意之情。則王明星
    縱因系爭不動產共有人過半數及其應有部分合計過半數之同
    意而成立由王明星居住使用系爭不動產之分管決定，對系爭
    不動產為有權使用，然該分管決定既為多數決，即與全體共
    有人同意之分管協議有別，王明鴻就此節並未同意，其基於
    共有人而對於系爭不動產之利益，即仍應歸於王明鴻所有，
    無從由王明星取得。
　⒋王明鴻另辯稱：系爭協議書係０００等3人於本件審理中補充製
    作，訂立日期回溯倒填等語。惟系爭協議書是否有王明鴻所
    稱倒填日期之情，與王明星是否需將使用王明鴻對於系爭不
    動產應有部分之利益予以返還無涉，自無庸審酌，附此敘明
    。
　⒌按無法律上之原因而受利益，致他人受損害者，應返還其利
    益，民法第179條前段定有明文。又無權占有他人之不動產
    ，可能獲得相當於租金之利益，為社會通常之觀念（最高法
    院61年度台上字第1695號判決意旨參照）。再民法第818條
    所定各共有人按其應有部分，對於共有物之全部有使用收益
    之權，係指各共有人得就共有物全部，於無害他共有人之權
    利限度內，可按其應有部分行使用益權而言。故共有人如逾
    越其應有部分之範圍使用收益時，即係超越其權利範圍而為
    使用收益，其所受超過利益，要難謂非不當得利（最高法院
    55年度台上字第1949號判決意旨參照）。則王明星自107年9
    月16日起至110年7月13日止，未得王明鴻同意而占有使用其
    於系爭不動產之應有部分，且獲有相當於租金之利益，並致
    王明鴻受有無法按其應有部分使用收益系爭不動產之損害，
    依前揭說明，自應返還相當於租金之不當得利。
  ㈡王明鴻得請求之不當得利數額為94,168元：
　⒈按城市地方房屋之租金，以不超過土地及其建築物申報總價
    額年息10％為限。此項規定，於租用基地建築房屋之情形亦
    準用之，土地法第97條第1項、第105條分別定有明文。又所
    謂年息10％為限，乃指基地租金之最高限額而言，並非必須
    照申報價額年息10％計算之，尚須斟酌基地之位置，工商繁
    榮程度、使用人利用基地之經濟價值、所受利益，彼等關係
    及社會感情等情事，以為決定。另土地法第97條第1項規定
    所謂之土地價額，依同法施行法第25條之規定，係指法定地
    價而言。法定地價依同法第148條規定，係指土地所有權人
    依土地法所申報之地價。而舉辦規定地價或重新規定地價時
    ，土地所有權人未於公告期間申報地價者，以公告地價百分
    之80為其申報地價，平均地權條例第16條前段亦有明文。
　⒉查，系爭不動產位於臺中市清水區，為城市房屋，有前揭規
    定之適用。而系爭不動產中102-2地號、102-3地號土地分別
    為113.95平方公尺、106.96平方公尺；102-2地號土地於107
    至110年之申報地價（即公告地價之80％）分別為6,498元、6
    ,498元、3,960元、3,960元；102-3地號土地於107至110年
    之申報地價則均為5,360元；系爭建物之課稅現值為33,200
    元等情，有系爭土地之登記謄本、系爭建物之房屋稅籍證明
    書、土地公告地價查詢在卷可參（見原審卷第17頁、第21至
    27頁，本院卷第169至171頁）。又系爭不動產出入之道路以
    30公尺寬之中山路為主，距離清水郵局約120公尺，所在區
    域土地使用以住宅及商業使用為主，生活環境便利，消費性
    或公共設施配置狀況完備等情，有系爭分割共有物事件之不
    動產估價報告書附卷可參（見原審卷第287至295頁）。是本
    院審酌系爭不動產之地理位置、工商業繁榮程度及經濟價值
    等情，認王明鴻請求王明星占有使用系爭不動產相當於租金
    之不當得利，以申報地價年息7％計算為適當。故而，王明鴻
    得向王明星請求之不當得利金額應為94,168元（計算式如附
    表二所示）。
五、綜上所述，王明鴻依民法第179條規定請求王明星給付94,16
    8元，即屬有據，應予准許；逾此範圍之請求，則屬無據，
    應予駁回。原判決就上開應准許部分，判命王明星應給付王
    明鴻32,829元，核無違誤，王明星上訴意旨指摘原判決此部
    分不當，聲明廢棄改判，為無理由，應駁回其上訴。原判決
    就王明鴻請求再給付61,339元（計算式：94,168元－32,829
    元＝61,339元）部分，為其敗訴之判決，尚有未洽，王明鴻
    提起附帶上訴，請求上訴人應再給付118,348元，於61,339
    元範圍內為有理由，應予准許，自應由本院將原判決此部分
    廢棄改判如主文第3項所示；其餘部分之附帶上訴為無理由
    ，應予駁回。
六、本件事證已臻明確，兩造其餘之攻擊或防禦方法及所用之證
    據，經本院斟酌後，認為均不足以影響本判決之結果，爰不
    逐一論列，附此敘明。　　　　
七、據上論結，本件王明星之上訴為無理由，王明鴻之附帶上訴
    為一部有理由、一部無理由，爰判決如主文。
中　　華　　民　　國　　111 　年　　6 　　月　　14　　日
        　　   民事第五庭     審判長法　官  游文科
　　　　　　　　　　　　　　        法  官  吳崇道
　　　　　　　　　　　　　　　      法　官  楊珮瑛
正本係照原本作成。           
不得上訴。
                                    書記官  金珍華
　　　　　　　　　　　　　　　　　　
中　　華　　民　　國　　111 　年　　6 　　月　　14　　日

　　
　　　　

　
　
　
　
　
　　

　　　　　　
附表一：
編號 共有人 分割前之應有部分比例 分割後之應有部分比例 1 王明星 105/324 171/324 2 ０００ 8/324 13/324 3 ０００ 50/324 81/324 4 ００ 36/324 59/324 5 王明鴻 125/324 0 

附表二：
占有期間 系爭土地面積 (平方公尺) 申報地價 (公告地價×0.8) 系爭建物課稅現值 相當於租金之不當得利金額計算式： 【（102-2地號土地：當年度申報地價×土地面積）＋〈102-3地號土地：當年度申報地價×土地面積）＋系爭建物房屋價值】×7％×占有期間〈年〉×王明鴻之應有部分比例，元以下四捨五入 107年9月6日起至107年12月31日止 ①102-2地號土   地：113.95 ②102-3地號土   地：106.96 ①102-2地號土地：6,498元 ②102-3地號土地：5,360元 33,200元 [(6,498×113.95)＋(5,360×106.96)＋33,200]×0.07×3.83/12×125/324=11,610元 108年1月1日起至108年12月31日止 同上 同上 同上   [(6,498×113.95)＋(5,360×106.96)＋33,200]×0.07×1×125/324=36,376元 109年1月1日起至109年12月31日止 同上 ①102-2地號土地：3,960元 ②102-3地號土地：5,360元 同上 [(3,960元×113.95)＋(5,360×106.96)＋33,200]×0.07×1×125/324=28,566元 110年1月1日起至110年7月13日止 同上 同上 同上 [(3,960元×113.95)＋(5,360×106.96)＋33,200]×0.07×7.4/12×125/324=17,616元     合計94,168元